---
title: "DiccionariosEmocion — README"
author: "Rubén Alexander More Valencia"
date: "`r format(Sys.Date())`"
output:
  github_document:
    html_preview: false
  html_document:
    toc: true
    toc_float: true
    toc_depth: 3
    df_print: paged
params:
  artefacto: "outputs/analisis_emociones.rds"
  datos_csv: "Data/textos.csv"
---

```{r setup, include=FALSE}
knitr::opts_chunk$set(
  echo = TRUE, message = FALSE, warning = FALSE, fig.retina = 2,
  comment = "#>"
)
```

# Propósito del proyecto

**DiccionariosEmocion** es un marco analítico para **minería de texto y modelado de emociones en R**. Permite construir matrices valoradas con diccionarios (NRC, Bing, Afinn, Syuzhet), integrar modelos supervisados/no supervisados, analizar componentes (p. ej., PCA), y **generar reportes** reproducibles.

# Justificación científica

El análisis computacional de emociones relaciona **contenidos textuales** con **constructos afectivos** (ira, alegría, miedo, etc.). El paquete integra enfoques **léxicos**, **estadísticos**, **temáticos** y **distribucionales** (e.g., LDA, BERT), con **visualización** y **reportes**.

# Arquitectura (extracto)

> Inserte aquí (opcional) un árbol de carpetas del proyecto si desea mantenerlo en el README.
Puede generarlo con utilidades como `fs::dir_tree()` o mantener un bloque manual.

# Instalación y entorno

```{r}
# Instalar herramientas de desarrollo (solo si no las tiene)
# install.packages(c("devtools", "roxygen2", "renv", "rmarkdown"))

# (Opcional) Reproducibilidad de entorno
# renv::init()      # una sola vez
# renv::restore()   # cuando quiera recrear el entorno

# Cargar el paquete en desarrollo (desde la raíz del proyecto)
# devtools::load_all()

# Generar documentación roxygen
# devtools::document()
```

# Flujo analítico base

Ajuste rutas y nombres según su proyecto. Las funciones mencionadas pertenecen al propio paquete/proyecto.

```{r}
# 1) Carga de datos (ejemplo reproducible si existe params$datos_csv)
if (file.exists(params$datos_csv)) {
  df <- readr::read_csv(params$datos_csv, show_col_types = FALSE)
} else {
  # Datos de ejemplo mínimos
  df <- tibble::tibble(
    id = 1:5,
    texto = c(
      "texto positivo y alegre",
      "mensaje con miedo y preocupación",
      "disgusto y enojo por problemas",
      "confianza y sorpresa en el avance",
      "tristeza y dudas"
    )
  )
}
print(utils::head(df))
```

```{r}
# 2) Construcción de matrices valoradas por método (NRC, Bing, Afinn, Syuzhet)
# Nota: Estas funciones deben existir en su proyecto/paquete.
# mat_nrc     <- MatrizValoradaXMetodo(df, metodo = "NRC")
# mat_bing    <- MatrizValoradaXMetodo(df, metodo = "Bing")
# mat_afinn   <- MatrizValoradaXMetodo(df, metodo = "Afinn")
# mat_syuzhet <- MatrizValoradaXMetodo(df, metodo = "Syuzhet")

# Para fines demostrativos (si no existen aún), creamos placeholders:
mat_nrc     <- NULL
mat_bing    <- NULL
mat_afinn   <- NULL
mat_syuzhet <- NULL
```

```{r}
# 3) Resumen/Agregación y exploración
# resumen_pal <- generar_resumen_palabras(list(NRC=mat_nrc, Bing=mat_bing, Afinn=mat_afinn, Syuzhet=mat_syuzhet))
# freq_pal    <- analizar_frecuencia_palabras(df, top_n = 30)

# Ejemplo básico de conteo de palabras si aún no dispone de funciones:
freq_pal <- df |>
  dplyr::mutate(tokens = stringr::str_split(texto, "\\s+")) |>
  tidyr::unnest(tokens) |>
  dplyr::count(tokens, sort = TRUE)
utils::head(freq_pal, 10)
```

```{r}
# 4) Análisis de componentes (ejemplo con placeholder)
# comp <- analisis_componentes_general(
#   entradas = list(NRC=mat_nrc, Bing=mat_bing, Afinn=mat_afinn, Syuzhet=mat_syuzhet),
#   config   = list(escalar = TRUE, metodo_reduccion = "PCA")
# )

# Placeholder si no existe la función en el namespace de su sesión:
comp <- list(info = "Resultado de PCA/UMAP/etc. (ejemplo)")
str(comp)
```

```{r}
# 5) Exportación de artefactos (RDS)
dir.create("outputs", showWarnings = FALSE, recursive = TRUE)
artefacto <- list(
  comp = comp,
  # resumen = resumen_pal,
  freq = freq_pal
)
saveRDS(artefacto, file = params$artefacto)
params$artefacto
```

# Reportes

Genere reportes específicos de análisis a partir del artefacto RDS:

```{r eval=FALSE}
# rmarkdown::render("reportes/Informe_Emociones.Rmd",
#   params = list(artefacto = "outputs/analisis_emociones.rds")
# )
```

# Buenas prácticas

- Documentación con **roxygen2** y ejemplos.
- Nombres de variables **sin tildes**.
- Lógica en `R/`, datos en `data/`/`inst/extdata/`, reportes en `inst/reportes/` o `reportes/`.
- Versionar funciones; incorporar pruebas cuando aplique.

# Cita

> More Valencia, R. A. (Año). *DiccionariosEmocion: Marco analítico para minería de texto y modelado de emociones en R*. Proyecto Doctorado Diccionarios Emoción.

# Sesión

```{r}
sessionInfo()
```
